臺灣高等法院刑事裁定
109年度抗字第1758號
抗  告  人
即  被  告  林明正


選任辯護人  魏憶龍律師
            何謹言律師
            李恬野律師
上列抗告人因違反國家安全法案件，不服臺灣臺北地方法院107
年度矚重訴字第1號，中華民國109年9月22日延長限制出境、出
海之裁定，提起抗告，本院裁定如下：
    主  文
抗告駁回。
    理  由
一、原裁定意旨略以：抗告人即被告林明正因違反國家安全法案
    件，前經原審認為犯罪嫌疑重大，有刑事訴訟法第93條之2
    第1項第2款事由，且有限制出境、出海之必要，自民國109
    年1月23日起限制出境、出海8月。茲原審前開對被告所為之
    限制出境、出海期間將於109年9月22日屆滿，經審核相關卷
    證，並以書狀請被告及其辯護人表示意見後，認被告涉犯修
    正前國家安全法第5條之1第1項之意圖危害國家安全或社會
    安定，違反國家安全法第2條之1規定罪嫌，嫌疑仍屬重大。
    衡諸被告因本案遭限制出境、出海前，有數十次入出境之紀
    錄，且大部分係前往大陸地區，此有被告之入出境紀錄存卷
    可參。另被告認識大陸地區官員，並有聯繫或見面，且其曾
    供稱有在大陸地區發展事業之想法，可見其非但與大陸地區
    官員熟識，亦有在大陸地區發展事業之計畫，又同案被告王
    進步為同案被告王炳忠之父，自王炳忠於警詢及偵訊中之供
    述及王炳忠與王進步間之「LINE」通訊軟體對話紀錄，可知
    王進步非但知悉王炳忠所結識之大陸地區官員，亦對於王炳
    忠與大陸地區官員之互動情形知之甚詳，又王進步不時為王
    炳忠處理資金往來，足徵被告於海外有建立相當之經濟與社
    會網絡關係之能力，而刑事訴訟程序係屬動態進行，本案亦
    尚未完成審理程序，若未持續限制被告出境、出海，仍有在
    訴訟程序進行中發現對己不利情事發生時潛逃不歸之可能性
    及疑慮，勢將影響刑事案件審判之進行，兼衡被告被訴之犯
    罪事實為意圖危害國家安全或社會安定，為大陸地區行政、
    軍事、黨務機構發展組織、被告之涉案程度、所涉犯法條即
    修正前國家安全法第5條之1第1項之意圖危害國家安全或社
    會安定，違反國家安全法第2條之1規定之法定刑為5年以下
    有期徒刑之罪，刑度非輕等情事，有相當理由足認被告有逃
    亡之虞而有刑事訴訟法第93條之2第1項第2款之限制出境、
    出海事由，另依比例原則權衡，對被告限制出境、出海，固
    使被告出入國境權益受有影響，然此與國家司法權行使之輕
    重權衡相比，採取限制出境、出海以確保後續刑事訴訟程序
    順利進行之強制處分手段，已屬對居住或遷徙自由之相對最
    小侵害處分，並未逾越必要程度，與比例原則無違，基於國
    家審判權及刑罰執行權遂行之公益考量，原審因認被告仍有
    繼續限制出境、出海之必要，爰依刑事訴訟法第93條之2第1
    項規定，裁定被告自109年9月23日起延長限制出境、出海8
    月，並通知執行機關即內政部移民署及海洋委員會海巡署偵
    防分署執行之等語。
二、抗告意旨略以：被告過往之入出境資料，係因出國旅遊或代
    表新黨對外處理事務，原裁定依此認被告有逃亡之虞，其論
    理顯欠關聯性。又被告曾因參與新黨活動而至大陸參訪，進
    而認識大陸官員，實際上並不熟識，與諸多在大陸臺商認識
    大陸官員一樣，原裁定憑此認定被告與大陸官員熟識，大陸
    官員可能協助被告逃亡，顯係憑空臆測，無異於諸多臺商亦
    為犯罪嫌疑人，亦應一併限制出境。原裁定認被告於海外有
    建立相當之經濟與社會網絡關係之能力，係以同案被告王炳
    忠與王進步二人之證據資料，而與被告無關，是原裁定所認
    並無證據支持且不備理由，顯然違法。復被告妻小、老母均
    在臺灣，需被告照護；被告事業亦在臺灣，其僅有初步構想
    至大陸發展事業，然並未有任何具體計畫或能力來實踐，此
    已於偵查中陳明在卷；甚且當前在新冠肺炎疫情下，出國不
    便不易更存在危害生命健康之風險，被告實無逃亡之可能。
    此外，限制住居處分在實務上，通當係命被告固定時間至地
    方派出所報到，倘被告有暫時無法報到或出國之情形，可具
    狀向法院說明原因，經准許暫停報到，然限制出境（海）處
    分通常甚難單次聲請入出境，對被告遷徙自由、工作權有重
    大限制，而原裁定未慮及此，顯違比例原則。綜上，被告於
    歷次偵審迄今均有按時到庭應訊，實無逃亡之可能，爰請求
    撤銷原裁定，另為適法裁定云云。
三、按被告犯罪嫌疑重大，而有下列各款情形之一者，必要時檢
    察官或法官得逕行限制出境、出海。但所犯係最重本刑為拘
    役或專科罰金之案件，不得逕行限制之：一、無一定之住、
    居所者。二、有相當理由足認有逃亡之虞者。三、有相當理
    由足認有湮滅、偽造、變造證據或勾串共犯或證人之虞者。
    刑事訴訟法第93條之2第1項定有明文。又審判中限制出境、
    出海每次不得逾8月，犯最重本刑為有期徒刑10年以下之罪
    者，累計不得逾5年；其餘之罪，累計不得逾10年，復為同
    法第93條之3第2項後段所明定。又按限制出境、出海處分，
    目的在防止被告逃亡，確保被告能於審判時到庭，以利刑事
    訴訟程序之進行，是考量限制出境、出海與否，自應以訴訟
    之進行及證據之調查是否因此而受影響為其判斷依據。再限
    制住居、限制出境、出海僅在保全刑事偵查、審判、執行之
    順利進行，屬於刑事訴訟之保全程序，非為確定被告對於本
    案是否應負擔罪責與是否應科處刑罰之問題，故有關限制出
    境、出海之事由是否具備及是否具有限制出境、出海必要性
    之審酌，並無需如同本案有罪或無罪之判決，應採嚴格證明
    法則，將所有犯罪事實證明至「無合理懷疑之確信程度」，
    易言之，僅須依自由證明法則，對前揭要件事實證明至讓法
    院相信「很有可能如此」之程度即可。倘依卷內證據，被告
    犯罪嫌疑重大，確有出境、出海滯留他國不歸而逃亡之可能
    性存在，即足影響審判之進行或刑罰之執行，依法當得為必
    要之限制出境、出海強制處分，以確保被告到庭接受審判或
    執行。至被告是否有限制出境、出海之必要，而予以限制出
    境、出海之強制處分，核屬事實認定問題，受訴法院自有依
    法認定裁量，並按訴訟進行程度及其他一切情狀，斟酌認定
    之權。
四、經查：
　㈠被告因違反國家安全法案件，前經原審認為犯罪嫌疑重大，
    有刑事訴訟法第93條之2第1項第2款事由，且有限制出境、
    出海之必要，自109年1月23日起限制出境、出海8月。茲原
    審前開對被告所為之限制出境、出海期間將於109年9月22日
    屆滿，經審核相關卷證，並以書狀請被告及其辯護人表示意
    見後，認被告涉犯修正前國家安全法第5條之1第1項之意圖
    危害國家安全或社會安定，違反國家安全法第2條之1規定罪
    嫌，嫌疑仍屬重大。衡諸被告因本案遭限制出境、出海前，
    有數十次入出境之紀錄，且大部分係前往大陸地區，此有被
    告之入出境紀錄存卷可參。另被告認識大陸地區官員，並有
    聯繫或見面，且其曾供稱有在大陸地區發展事業之想法，可
    見其非但與大陸地區官員熟識，亦有在大陸地區發展事業之
    計畫，又同案被告王進步為同案被告王炳忠之父，自王炳忠
    於警詢及偵訊中之供述及王炳忠與王進步間之「LINE」通訊
    軟體對話紀錄，可知王進步非但知悉王炳忠所結識之大陸地
    區官員，亦對於王炳忠與大陸地區官員之互動情形知之甚詳
    ，又王進步不時為王炳忠處理資金往來，足徵被告於海外有
    建立相當之經濟與社會網絡關係之能力，而刑事訴訟程序係
    屬動態進行，本案亦尚未完成審理程序，若未持續限制被告
    出境、出海，仍有在訴訟程序進行中發現對己不利情事發生
    時潛逃不歸之可能性及疑慮，勢將影響刑事案件審判之進行
    ，兼衡被告被訴之犯罪事實為意圖危害國家安全或社會安定
    ，為大陸地區行政、軍事、黨務機構發展組織、被告之涉案
    程度、所涉犯修正前國家安全法第5條之1第1項之意圖危害
    國家安全或社會安定，違反國家安全法第2條之1規定之法定
    刑為5年以下有期徒刑之罪，刑度非輕等情事，有相當理由
    足認被告有逃亡之虞而有刑事訴訟法第93條之2第1項第2款
    之限制出境、出海事由，另依比例原則權衡，對被告限制出
    境、出海，固使被告出入國境權益受有影響，然此與國家司
    法權行使之輕重權衡相比，採取限制出境、出海以確保後續
    刑事訴訟程序順利進行之強制處分手段，已屬對居住或遷徙
    自由之相對最小侵害處分，並未逾越必要程度，與比例原則
    無違，基於國家審判權及刑罰執行權遂行之公益考量，原審
    因認被告仍有繼續限制出境、出海之必要，爰依刑事訴訟法
    第93條之2第1項規定，裁定被告自109年9月23日起延長限制
    出境、出海8月。經核原審所為之裁量，並未逾越比例原則
    之必要程度，此屬原審職權之適法行使，自難遽指違法不當
    。
　㈡被告以前揭情詞，主張其無逃亡之虞云云，提起本件抗告。
    惟稽之卷內事證資料，被告涉犯修正前國家安全法第5條之1
    第1項之意圖危害國家安全或社會安定，違反國家安全法第2
    條之1規定罪嫌，嫌疑確屬重大。又觀之被告入出境紀錄，
    其因本案遭限制出境、出海前，已有數十次入出境之情形，
    且大部分係前往大陸地區。又被告所涉犯之罪屬法定本刑5
    年以下有期徒刑之罪，刑度非輕，被告倘經法院判決有罪確
    定，姑不論被告係以旅遊或工作等名義出國，衡諸人性趨吉
    避凶、畏重罪之心理，倘不對被告為限制出境（海），無法
    排除被告在面對重刑下，選擇滯留海外不歸，影響日後偵審
    程序及有罪判決之執行，確有相當理由足認有逃亡之虞，是
    抗告意旨指摘原裁定憑被告有多次入出境紀錄，進而推論有
    逃亡之虞，欠缺關聯性云云，並無可採。再者，被告自陳其
    有欲至大陸地區發展事業之構想，而人脈、錢脈係發展事業
    之基石。被告身為新黨政治工作者，既曾多次代表該黨參訪
    大陸地區，想必或多或少對大陸地區政商官員有程度不等之
    了解、熟悉，顯在大陸地區存有人脈關係。至錢脈關係，觀
    諸王炳忠與王進步卷證資料，王進步不但認識與王炳忠往來
    之大陸地區官員，並知悉渠等互動情形，甚且不時為王炳忠
    處理資金往來，而被告既與王炳忠、王進步同為新黨成員，
    彼此間亦有交情，不能排除王進步、王炳忠基於上開情誼，
    贊助資金予被告至大陸地方區發展事業，況人脈亦係錢脈之
    來源，姑不論該發展事業之構想已否實踐，衡諸上情，已足
    徵被告於海外有建立相當之經濟與社會網絡關係之能力。是
    抗告意旨認原審以與被告無關之王炳忠與王進步二人之證據
    資料，認定被告於海外有建立相當之經濟與社會網絡關係之
    能力，並無證據支持且不備理由云云，委無可採。至抗告意
    旨認被告妻小、老母、事業均在臺灣，且迄今於偵審中均有
    按時到庭應訊，又當前新冠肺炎疫情下，出國不便不易更存
    在危害生命健康之風險，其並無逃亡之虞云云，惟考諸現今
    實務，被告固曾按時到庭應訊，嗣經法院判決重罪諭知重刑
    後，選擇拋家棄子、棄保潛逃之案例比比皆是，且在當前新
    冠肺炎疫情下，亦有不顧生命健康之風險執意出國者，尚無
    從以被告妻小、老母、事業均在臺灣，且迄今於偵審中均有
    按時到庭應訊，當前新冠肺炎疫情盛行等理由，遽認無逃亡
    之虞，是此部分抗告，亦無理由。至被告將來若有因事由須
    出國之情形，自得具狀向法院聲請解除限制出境（海），法
    律並無不准其聲請解除限制出境（海）之明文，是抗告意旨
    認限制住居得聲請暫免至地方派出所報到，而限制出境（海
    ）無法聲請解除云云，顯係對法律誤解。　
五、綜上所述，原審為確保被告於日後審判期日能準時到庭，以
    及日後可能有罪判決之執行，考量對於被告人身自由侵害，
    在比例原則最小侵害之限制下，予以限制出境、出海，核無
    違誤，抗告意旨指摘原裁定不當，為無理由，應予駁回。
據上論斷，應依刑事訴訟法第412條，裁定如主文。
中　　華　　民　　國　　109 　年　　10　　月　　23　　日
  　　　　　　　　刑事第十九庭  審判長法　官  曾淑華
　  　　　　　　　　　                法　官  許文章
  　　　　　　　　　　                法　官　陳文貴 
以上正本證明與原本無異。不得再抗告。                                      書記官  洪宛渝
中　　華　　民　　國　　109 　年　　10　　月　　23　　日